【裁判字號】    98,台上,2390
【裁判日期】    980430
【裁判案由】    違反貪污治罪條例
【裁判全文】
最高法院刑事判決            九十八年度台上字第二三九０號
上  訴  人  甲 ○ ○（原名葉睿煬）
選任辯護人  陳 峰 富律師
            張簡勵如律師
            李 金 樺律師
上  訴  人  乙 ○ ○（原名邱治超）
上列上訴人等因違反貪污治罪條例案件，不服台灣高等法院中華
民國九十七年一月三十一日第二審更審判決（九十六年度重上更
(四)字第七五號，起訴案號：台灣新竹地方法院檢察署八十五年度
偵字第九八七七號），提起上訴，本院判決如下：
    主  文
原判決撤銷，發回台灣高等法院。
    理  由
本件原判決撤銷第一審之科刑判決，改判仍論處上訴人甲○○（
原名葉睿煬）共同依據法令從事公務之人員經辦公用工程有舞弊
情事未遂罪刑；上訴人乙○○（原名邱治超）共同與依據法令從
事公務之人員經辦公用工程有舞弊情事未遂罪刑（各處有期徒刑
六年，褫奪公權三年）；固非無見。
惟查：一、有罪之判決書，對被告有利之證據不予採納之理由，
應於理由欄內加以記載，否則即有判決不載理由之違背法令。原
判決事實欄二、認定上訴人等明知本件辦理河道疏濬公用工程之
疏濬工作費總額為新台幣（下同）三千六百七十三萬七千一百四
十八元，又疏濬之砂石出售所得之計畫收入總額為三千七百十八
萬五千一百六十二元，依當時仍有效施行之「機關營繕工程及購
置定製變賣財物稽察條例」（民國八十八年六月二日經公布廢止
）及「苗栗縣政府頒布之該府暨所屬機關學校營繕及購置定製變
賣財物內部審核程序表」之規定，前者（河道疏濬工程）屬營繕
工程支出，且已逾應公開招標之三百萬元最低標準，後者（砂石
出售）屬變賣財物，亦已逾應公開招標之一百五十萬元最低標準
，應合併或分別辦理公開招標。甲○○竟規避上開稽察規定，以
計畫收入（即出售砂石之計畫收入）總額逕行扣減工作費（即河
道疏濬工作費總額），餘額僅四十四萬八千零十四元，未達應公
開招標之最低標準，嚴重曲解法令，勾結舞弊，指示所屬以比價
方式辦理，並由乙○○提供三家公司參與形式上之比價程序，由
內定之富隆砂石股份有限公司以四十六萬九千零二元得標，而由
乙○○實際施作疏濬工程，日後擬將疏濬河道所得砂石轉售圖利
（初估可獲利一千五百萬元，減扣成本可獲淨利一千二百萬元）
，而於經辦公用工程過程中共同舞弊等情。於理由欄一、(五)說明
：「依據苗栗縣政府按照『機關營繕工程及購置定製變賣財物稽
察條例』之規定，所訂頒之『苗栗縣政府頒布之該府暨所屬機關
學校營繕及購置定製變賣財物內部審核程序表』之規定，本案河
道疏濬工程屬營繕工程支出且已逾應公開招標之三百萬元最低標
準，砂石出售屬變賣財物亦已逾應公開招標之一百五十萬元最低
標準，是本案主辦機關同時辦理『河道疏濬營繕工程』及『疏濬
河道所得砂石之變賣』時，究應採分別或合併辦理發包，審計法
令並無規範，固如前述，是主辦機關採取分別或合併辦理發包方
式辦理，固均無不可；惟查探諸審計部前揭二函件所敘『應本防
杜財物弊端及節省公帑之旨』之文意，關於前揭兩項程序合併辦
理發包之金額計算方式，因尚無法令規範可循，固可採取分別或
合併計算方式，均難擅指有何違法；惟就合併辦理之二項作業之
發包金額計算方式，因若各別之發包金額（包含營繕工程及變賣
財物），均已超過前揭相關稽察規定應公告招標之最低標準，於
辦理分別發包作業時，應依公告招標程序為之，依『舉輕以明重
』之原則，於辦理合併發包作業時，亦應依公告招標程序為之甚
明」，因而為不利上訴人等之認定（原判決正本第十六頁）。但
甲○○於原法院前審辯稱：「依經濟部九十二年十二月水利期刊
第十三期敘明，河道疏濬公開發包之方式，一般地方政府或水利
單位因籌措財源困難，砂石儲存場用地取得問題、砂石堆置衍生
之環保問題、砂石車之運輸控管問題、砂石起卸運載成本增加問
題等皆採第一種方式辦理；係採土石標售價格減工程標標價，其
值最大者得標，苗栗縣政府乃於九十三年七月十三日府建水字第
０九三００六七八七二號函示：「以砂石變賣所得（計畫收入）
減工作費（計畫工程款）所得餘額作為發包底價，雖無法規明文
規定，但施工執行效果較佳，且不易產生工程施工糾紛，應無不
法」等語，並提出上開函一件為證（原審更(三)卷第二三六頁至第
二三七頁、第二三九頁至第二四０頁），另證人即苗栗縣政府南
庄鄉公所主計員楊秀英於偵查中稱：「（南庄鄉公所是否第一次
辦此種工程？）以前即有過，以前也是比價之方式，我實在不了
解疏濬工程是屬於營繕工程或買賣」等語（八十五年度他字第三
一三號卷第十八頁反面）；證人即苗栗縣政府建設局水利課課長
陳治明於原法院前審證稱：「就『疏濬』工程，當時尚無較明確
之直接規範」等語（上訴卷第二三０頁），證人即南庄鄉公所建
設課課長張志光於第一審證稱：「（本案以工程費與變賣砂石的
費用互抵作為底價有無不妥？）我不敢說，因此才報縣府核定」
、「（請指出發包方式記載於該工程計畫書之何處？）計畫書內
有『苗栗縣中港溪東江橋上游河道疏濬工程投標須知及附件』，
該投標須知內第一、二條有說明以比價方式投標」等語（第一審
卷第一一六頁、第一二二頁反面）。上開似為有利於上訴人等之
證據，原判決未說明何以不足採納之理由，自有判決理由不備之
違法。究本件是否可以計畫收入扣減計畫工程款後之餘額作為發
包底價？此與認定上訴人等辦理本件工程究係未依原核定底價分
別或合併公開招標，或未依扣減餘額公開招標或僅形式比價而違
法攸關，本院前次發回已有指明，原判決仍未深入究明，自有可
議。二、原判決於理由欄一、(一)說明：「乙○○得知上開計畫，
知悉若能順利承作該河道疏濬工程，一則可賺取疏濬工程報酬，
同時並可將疏濬過程所得之砂石出售牟利，乃向被告甲○○表示
希望承攬，並表示可藉疏濬所得之砂石轉賣，雙方可均霑利益，
經甲○○首肯……並批示……比價，由冠泰公司得標，得標後乙
○○配合甲○○之意思……製作完成本件工程計畫書……適有苗
栗縣議會議長胡振春之弟胡振和、苗栗縣議員湯奇岳二人得知該
計畫及自河道內所涵取之砂石轉售可得巨額利益，乃出面表示得
標廠商需付出所謂之權利金……嗣於八十四年七月間某日晚上七
時許，被告甲○○命其妻李瑞珠乘鄉長公務車，自南庄鄉前去苗
栗縣苗栗市中鼎企業社，被告乙○○當場交付五百萬元予李瑞珠
，再由李瑞珠將錢……交予胡振和收取等情，業據被告甲○○、
乙○○於法務部調查局苗栗縣調查站（下稱苗栗縣調查站）調查
時、偵查中、原審（指第一審）調查時分別供述在卷……乙○○
於苗栗縣調查站詢問及檢察官訊問中亦曾供稱：『我預估（本項
疏濬工程）可獲利賺一千五百萬元左右，故極力爭取該項工程』
、『販售砂石可獲毛利約一千五百萬元，經扣除施工便道成本、
機具耗損及工資管銷等費用後，可獲淨利約一千二百萬元』等語
，是轉賣該砂石所獲之利益勢必極大……遑論乙○○為求順利取
得本件工程，不惜支付五百萬元權利金予胡振和收受」（原判決
正本第五頁至第七頁）。似認上訴人等對於故意以形式比價方式
而共同圖利、乙○○配合甲○○製作本件工程計畫書以利比價、
乙○○交付五百萬元予胡振和部分，已為自白，且乙○○亦自白
本件工程其可獲淨利一千二百萬元等情；但原判決於理由欄三、
又說明：「甲○○於偵查中僅坦承以比價方式編列工程計畫書，
及循前例以比價方式辦理本件工程招標，並未坦承就工程計畫書
有虛列浮編，及故意以比價方式由乙○○得標，以共同圖得利益
；被告乙○○於偵查中亦僅坦承被告甲○○同意由其承包，如有
獲利，與鄉長共享，並有交付五百萬元之權利金，至於工程之設
計如何虛列浮編增加工作費成本，及減少變賣砂石之收入，以利
以比價方式發包等事實，則亦未承認，是被告二人均僅自白部分
犯罪事實，未就全部犯罪事實自白，自不能適用上揭貪污治罪條
例第八條規定，減輕其刑」（原判決正本第十九頁）；即以上訴
人等並未自白故意以比價方式而共同圖利，乙○○亦未自白配合
甲○○而製作工程計畫書以利比價方式發包，而認上訴人等不符
合偵查中之自白之規定，自有判決理由矛盾之違法。上訴人等所
為前開自白是否已就構成要件該當事實之一部為供述，而符合偵
查中自白之要件？原判決未詳為審斷，亦有違誤。三、上訴人等
於行為後，九十四年二月二日修正公布之刑法，已於九十五年七
月一日施行，關於刑法第十條第二項公務員之定義，由修法前之
：「稱公務員者，謂依法令從事公務之人員」，修正為：「稱公
務員者，謂下列人員：一、依法令服務於國家、地方自治團體所
屬機關而具有法定職務權限，以及其他依法令從事於公共事務，
而具有法定職務權限者。二、受國家、地方自治團體所屬機關依
法委託，從事與委託機關權限有關之公共事務者」；而原貪污治
罪條例第二條有關犯罪主體之規定：「依據法令從事公務之人員
，犯本條例之罪者，依本條例處斷；其受公務機關委託承辦公務
之人，犯本條例之罪者，亦同」，亦於九十五年五月五日配合修
正為：「公務員犯本條例之罪者，依本條例處斷」，並自同年七
月一日施行。原審於九十七年一月三十一日判決時，未依新舊法
規定審認、說明甲○○之身分，是否與刑法修正前、後之公務員
定義均屬相符？及應否比較新舊法之適用？逕依修正前之舊法論
處，亦有可議。四、採為判決基礎之證據資料，必須經過調查程
序而顯出於審判庭者，始與直接審理原則符合，否則其所踐行之
訴訟程序即屬違背法令；刑事訴訟法第一百六十四條第一項規定
：「審判長應將證物提示當事人、代理人、辯護人或輔佐人，使
其辨認」，該規定之本旨，乃於審判庭由審判長提示判決基礎之
證據資料，賦予當事人適當之辯論機會，用以擔保證據資料之正
確性；上開規定，依同法第三百六十四條規定，為第二審審判所
準用。原判決於理由欄一、(一)說明：「參以卷附之苗栗縣河穿（
「川」之誤植）疏濬工程單價分析比較表所示，同屬苗栗縣境內
之河川疏濬工程工作費設計單價每立方米為六十八元至九十五元
不等，本件工作費設計單價每立方米高達一百十二元，而其他河
川疏濬所得砂石變賣之計畫收入為每立方米一百三十元至一百五
十二元不等，本件之計畫收入為每立方米則為一百二十四點五元
，兩者差異甚大，顯見本件之設計係為配合壓低發包金額，以規
避適用後述之相關發包規定」等語（原判決正本第八頁）。但依
原審審判期日筆錄（原審卷第二三四頁至第二三九頁）之記載，
審判長並未將「苗栗縣河川疏濬工程單價分析比較表」依法提示
，令上訴人等辨認，遽採為判決之證據，自非適法。綜上，應認
原判決仍有撤銷發回之原因。
據上論結，應依刑事訴訟法第三百九十七條、第四百零一條，判
決如主文。
中    華    民    國  九十八  年    四    月   三十   日
                      最高法院刑事第七庭
                          審判長法官  林  永  茂
                                法官  吳  昆  仁
                                法官  蘇  振  堂
                                法官  蕭  仰  歸
                                法官  林  勤  純
      本件正本證明與原本無異
                                      書  記  官
中    華    民    國  九十八  年    五    月    六    日
                                                      Ｑ


司法院資訊處製作；財團法人民間司法改革基金會備份。
